臺灣彰化地方法院民事判決　100年度訴字第41號
原　　　告　張悰森
訴訟代理人　陳隆律師
訴訟代理人　蕭智元律師
受告知人　　彰化商業銀行股份有限公司
法定代理人　陳淮舟
被　　　告　張茂盛
被　　　告　張家勳
被　　　告　張家興
上一人
訴訟代理人　張奕群律師
被　　　告　張家輔
被　　　告　張美玉
被　　　告　張秀品
上列當事人間請求分割共有物事件，本院於民國100年11月17日
言詞辯論終結，判決如下：
    主    文
兩造共有坐落彰化縣花壇鄉○○段第159地號、田、面積6570.82
平方公尺土地，其分割方法如附圖一所示：即編號Ａ１部分、面
積830平方公尺，由原告取得；編號Ａ２部分、面積830平方公尺
，由被告張茂盛取得；編號Ａ３部分、面積830平方公尺，由被
告張美玉取得；編號Ａ４部分、面積830平方公尺，由被告張家
勳取得；編號Ａ５部分、面積830平方公尺，由被告張家輔取得
；編號Ａ６部分、面積830平方公尺，由被告張家興取得；編號
Ａ７部分、面積830平方公尺，由被告張秀品取得；編號Ａ８部
分、面積760.82平方公尺，分歸由兩造依如附表一所示(原應有
部分)比例共有，供通行道路使用。
兩造間應相互補償之金額，如附表二所示。
訴訟費用由兩造均各按七分之一比例分擔之。
    事實及理由
一、被告張茂盛、張家勳經合法通知，未於言詞辯論期日到場，
    核並無民事訴訟法第386條所列各款情形，爰依原告之聲請
    ，由其一造辯論而為判決。
二、原告主張：
（一）緣坐落彰化縣花壇鄉○○段159地號土地（下稱系爭土地
      ），為兩造因判決繼承而取得，所有權應有部分各為7分
      之1。查系爭土地為高速公路彰化交流道附近定區都市計
      劃農業區，依物之使用目的，無不能分割情事，兩造間亦
      無不予分割之協議，系爭土地目前僅有西邊連接道路，為
      求各共有人分得土地後均可連接道路通行，原告爰提出如
      附圖一所示之分割方案；且該圖上編號A1部分，目前為原
      告使用，上有廠房為原告使用中；A2部分為被告張茂盛使
      用；編號A5部份目前為被告張家輔所使用（堆填土方），
      應由各該利用人分得各使用地，以利維持現有使用狀況。
      又系爭土地，宜預留一條東西方向8公尺寬通道，使分得
      之其他共有人均有出入。
（二）系爭土地西側相鄰同段第160地號土地為彰化縣政府所有
      ，目前作為水防道路；西側相鄰同段第300、520地號土地
      ，為台灣省農田水利會所有，其中第300地號土地目前作
      為水防道路；同段第521地號土地為交通部公路總局所有
      ，故系爭土地西側目前與公路已有適宜之連絡，可供土地
      出入作為通行之通常使用，故應無須在西側留設南北方自
      之道路，預留增加南北方向之這一段道路，只是減損共有
      人間得各自分得之面積而已；倘認上開同段第300地號土
      地，無法供系爭土地對外通行使用，則縱然採行其他被告
      主張之附圖三之分割方案，亦無法解決系爭土地對外通行
      問題。而共有人間因係兄弟姐妹關係，為了遺產繼承間，
      早已訟爭不斷，雙方無法達成協議分割，爰依民法823條
      等規定，訴裁判分割；且就各自分得部分，其間利損以金
      錢互為補償之。
（三）並聲明：如主文第1、3項所示。
三、被告張家勳雖未到庭陳述意見，惟據其提出書狀答辯：同意
    原告主張之分割方案。
四、被告張家輔部分：
    系爭土地長度約80公尺，原告所提分割方案未設迴車道，日
    後恐難進行建築規劃；又原告之分割方案，私設道路面積較
    被告所提方案為高，不利於各共有人。且原告並未考慮分割
    後各土地，與公路距離遠近所生之價格差異，爰提出如附圖
    二所示之分割方案（預留道路於系爭土地之最南端），另為
    符合公平性，應以抽籤決定各共有人分得之位置；否則，將
    系爭土地變賣，以拍賣所得價金分配予各共有人等語。
五、被告張美玉部分：
    同意原告之分割方案。因為其方案，每人分得土地較完整；
    且已可通行水利地現況之道路，勿庸預留南北方向通道等
    語。
六、被告張家興部分：
    本件系爭土地與中山路間，尚有水利地即花壇鄉○○段第
    160、300地號2筆土地，該土地仍屬水利地，非既成道路。
    如依原告之分割方案，系爭土地與外界仍無通路，爰提出如
    附圖三所示之分割方案，依該方案，A1土地旁邊預留南北方
    向之道路可銜接橋樑，跨過水利地300地號，再通往省道中
    山路。另為公平計，應以抽籤方式決定各共有人分得之部分
    ，如各土地價值不等，再以金錢找補等語。
七、被告張秀品部分：
    應以抽籤決定各人分得土地較為公平，另系爭土地如果有留
    道路，就不用仰賴水利地，也擔心相鄰300地號土地日後水
    利會出售予他人，則通行造成問題；或則，變價分配等語。
八、被告張茂盛經合法通知，未於言詞辯論期日到場，亦未提出
    書狀作何聲明或陳述。
九、得心證之理由：
（一）本件原告主張系爭土地為兩造繼承取得而共有，兩造所有
      權應有部分比例詳如附表一所示，系爭土地並無因物之使
      用目的不能分割之情形，共有人間亦無限制土地分割之協
      議，惟兩造間實無法達成分割之協議等情，業據原告提出
      土地登記第二類謄本、地籍圖謄本為證，且為被告等所不
      爭執，是此部分之事實，堪信為真正。
（二）按共有物除因物之使用目的不能分割，或共有人間契約訂
      有不分割之期限者外，各共有人，得隨時請求分割共有物
      。再共有物分割之方法，共有人不能協議決定者，法院得
      因任何共有人之聲請，以原物分配或變價分配之，民法第
      823條第1項及第824條第2項規定甚明。查系爭土地屬高速
      公路彰化交流道附近定區都市計劃之「一般農業區」，此
      有原告提出都市計畫使用分區證明書在卷可稽。又據兩造
      主張之分割方案，共有人所分得之土地均大於0.25公頃，
      本件自得請求裁判分割；再本件兩造間未訂有不分割之特
      約，核與民法第823條第1項規定相符，則原告本於土地共
      有人之分割請求權，訴請判決分割，於法有據，應予准許
      之。
（三）查系爭土地地形略成梯形，土地西南方上現有原告使用中
      之二層樓鐵架造廠房，現為原告（森煇實業股份有限公司
      ）占用中；其餘部分或為空地、長滿雜草，或栽植水稻，
      有本院勘驗筆錄及照片可稽。而被告張家輔提出如附圖二
      所示之分割方案，將使各共有人分得之土地南北間過於狹
      長，顯不利於日後土地之使用，故該分割方案爰不予採行
      。另系爭土地於西側處相鄰同段第160、300地號土地，分
      別為彰化縣政府及台灣省農田水利會所有，現均作為水防
      道路等情，有彰化縣彰化地政事務所函文檢送上開地號土
      地登記公務用謄本、台灣省彰化農田水利會100年7月6日
      函文、彰化縣政府100年7月28日函文附於本院卷內可稽。
      雖彰化縣政府函示，水防道路專供防汛搶險所需，其設計
      標準與供公眾通行之道路或公路不同，不宜認定為即成道
      路，亦不得據以指定建築線，然系爭土地同段之300地號
      土地現況，為系爭土地連外通行之用。自無採行被告張家
      興提出如附圖三所示之分割方案，即於編號A1土地旁邊再
      預留南北方向之道路之必要，圖增土地分配使用之浪費（
      即終究還是要經由300地號土地，向西邊通行）。況如日
      後該相鄰160、300地號土地，縱因故未能再作為道路使用
      ，縱然採行附圖三所示之分割方案，亦無法使系爭土地能
      順利連外。故而，被告張家興所提出如附圖三所示之分割
      方案，亦非可行。又附圖一所示編號A1部分，目前為原告
      所使用，A2部分為被告張茂盛使用，編號A5部分目前為被
      告張家輔所使用等情，有原告提出彰化縣地方稅務局房屋
      稅籍證明、彰化縣地方稅務局100年房屋稅繳納書、彰化
      縣政府營利事業登記證、照片附卷可參，並為被告張家輔
      所自認。被告張家輔、張家興、張秀品等人固主張系爭土
      地，應以抽籤決定個人分得位置。惟系爭土地上，既已有
      原告及被告張茂盛、張家輔等人在上開各編號部分使用中
      ，倘若以抽籤決定各共有人分得位置，將可能使原告或被
      告張茂盛、張家輔等人未分得目前使用之位置，尤以原告
      現使用中之二層鐵架造廠房，增添搬移及拆除之困擾，及
      再增糾葛。再者，系爭土地雖預留一條東西方向寬8公尺
      之通道，分得於裏地之人，得通行至外。惟各筆土地仍有
      差價，經本院委請華聲企業發展鑑定顧問有限公司進行鑑
      價，就附圖一所示各編號位置作出價值評估，價值較高之
      土地(靠近西側)並應補償價值較低者（即原告張悰森與被
      告張家輔應補償其餘被告五人），使各共有人分得之部分
      ，其所獲得之總價值較均為相當，尚屬公允。
（四）是以，本院斟酌上情及兩造所有建物、使用部分之坐落位
      置、分割共有物之目的、經濟效益、依兩造應有部分之均
      衡原則計算等一切因素，認原告提出如附圖一所示之分割
      方案，尚屬公允，爰判決如主文第一、二項所示。
十、按因共有物分割、經界或其他性質上類似之事件涉訟，由敗
    訴當事人負擔訴訟費用顯失公平者，法院得酌量情形，命勝
    訴之當事人負擔其一部，民事訴訟法第80條之1定有明文。
    本件係因分割共有物事件涉訟，被告之行為，可認係按當時
    之訴訟程度為伸張或防禦權利所必要，故諭知由兩造按其應
    有部分比例各七分之一分擔本件訴訟費用。
十一、訴訟費用負擔之依據：民事訴訟法第78條、第80條之1。
中    華    民    國   100    年    11    月    30    日
                  民事第一庭    法  官  王鏡明
以上正本係照原本作成。
如對判決上訴，應於判決送達後20日內向本院提出上訴狀。如委
任律師提起上訴者，應一併繳納上訴審裁判費。
中    華    民    國   100    年    12    月    1     日
                                書記官  楊美芳
附圖一：彰化縣彰化地政事務所於100年3月29日複丈之土地複丈
        成果圖
附圖二：彰化縣彰化地政事務所於100年4月19日複丈之土地複丈
        成果圖
附圖三：彰化縣彰化地政事務所於100年9月22日複丈之土地複丈
        成果圖
附表一：
┌──────┬───────┐
│共有人姓名  │   應有部分   │
├──────┼───────┤
│張悰森      │1/7           │
├──────┼───────┤
│張茂盛      │1/7           │
├──────┼───────┤
│張家勳      │1/7           │
├──────┼───────┤
│張家興      │1/7           │
├──────┼───────┤
│張家輔      │1/7           │
├──────┼───────┤
│張美玉      │1/7           │
├──────┼───────┤
│張秀品      │1/7           │
└──────┴───────┘
附表二（新台幣：元）：
┌────────┬────┬────┬────┬────┬────┬─────┐
│      應受補償者│張茂盛  │張美玉  │張家勳  │張家興  │張秀品  │應補償金額│
│                │        │        │        │        │        │合計（元）│
│                │        │        │        │        │        │          │
│應為補償者      │        │        │        │        │        │          │
├────────┼────┼────┼────┼────┼────┼─────┤
│張悰森          │17,946  │26,375  │35,700  │20,574  │32,019  │132,614   │
├────────┼────┼────┼────┼────┼────┼─────┤
│張家輔          │17,489  │25,705  │34,792  │20,050  │31,206  │129,242   │
├────────┼────┼────┼────┼────┼────┼─────┤
│應受償金額      │35,435  │52,080  │70,492  │40,624  │63,225  │261,856   │
│合計（元）      │        │        │        │        │        │          │
└────────┴────┴────┴────┴────┴────┴─────┘